【裁判字號】    90,訴,239
【裁判日期】    900412
【裁判案由】    誣告
【裁判全文】
臺灣臺南地方法院刑事判決                            九十年度訴字第二三九號
    公  訴  人  臺灣台南地方法院檢察署檢察官
    被      告  丙○○
    選任辯護人  蔡清河
右列被告因誣告案件，經檢察官提起公訴 (八十九年度偵字第九一五一號)，本院判
決如左：
    主  文
丙○○意圖他人受刑事處分，向該管公務員誣告，處有期徒刑陸月。
    事  實
一、丙○○於民國八十五年十二月左右，因欲投資興建黃昏市場，經由甲○○之介紹
    ，知悉乙○○擁有坐落台南市○○路與中華北路交岔口之土地，地號台南市○○
    段一三一三之五０號、之一一０號、之一一二號，因前揭土地坐落之位置良好，
    適合營業，丙○○有意承租該土地，惟乙○○告知丙○○及甲○○二人，其上開
    土地依法令不能單獨申請建築執照，必須整體開發，始能獲台南市政府核發建築
    執照，丙○○因自認有辦法解決，仍執意承租，乃與甲○○合夥投資，丙○○、
    甲○○於八十六年二月二十一日與乙○○就上開土地簽訂自八十六年四月一日起
    ，為期五年之租約，雙方原約定丙○○取得建築執照後，始能開始建築，惟丙○○承租後，即開始僱工整地、搭建棚架，準備經營「黃昏市場」，乙○○深表不
    滿，於八十六年三月十七日發存證信函給丙○○、甲○○二人，表示在雙方未訂
    約前，早已告知丙○○、甲○○系爭土地因法令限制不能申請建照，祇能租用為
    活動式「夜間攤販」，並附上台南市政府目前不許可建築之信函，主張丙○○、
    甲○○二人違反契約，應自負民、刑事責任，惟丙○○仍置之不理，繼續違法興
    建，並對外招募攤販，向攤販收取租金，且於八十六年三月二十九日開張營業，
    丙○○僅付租金四十萬元後，即拒不繳付租金，嗣因丙○○與甲○○帳目發生糾
    紛，甲○○對丙○○提出告訴，指訴丙○○涉嫌背信（該案經本署於八十七年二
    月五日，以八十六年度偵字第一０三一九號案件起訴，台灣台南地方法院於八十
    七年七月三十一日，以八十七年度易字第八七五號案件判決丙○○有罪，丙○○
    上訴，台灣高等法院台南分院於八十八年一月二十八日，以八十七年上易字第二
    一０二號案件判決丙○○無罪確定），丙○○意圖報復，明知不實事項，意圖使
    甲○○、乙○○受有刑事處分，乃於八十七年五月十五日向台灣台南地方法院檢
    察署提出告訴，指稱甲○○與乙○○勾結，事前未告知丙○○前開土地不能申請
    建築執照，欺騙丙○○向乙○○承租土地，甲○○、乙○○二人均涉嫌詐欺云云
    ，丙○○並再三強調其於事前完全不知該土地不能申請建築執照，甲○○與乙○○均故意隱瞞此重要事實，使她受騙云云，經台灣台南地方法院檢察署長時間偵
    查，均認丙○○所訴與事實不符，先後以八十七年度偵字第五九一三號案件、八
    十七年度偵續字第一六二號案件、八十八年度偵續一字第一一號案件不起訴處分
    在案，嗣經台灣高等法院台南分院檢察署於八十九年三月二十一日，以八十九年
    度議字第一四四號案件駁回丙○○之再議確定在案。
二、案經乙○○訴請台灣台南地方法院檢察署檢察官偵查起訴。
    理  由
一、訊據被告丙○○矢口否認有誣告故意，辯稱：她事先毫不知悉該土地不能申請建
    築執照，也不認識告訴人乙○○，她是八十六年二月二十一日簽約當天才第一次
    見到告訴人，且伊與甲○○有嫌隙，甲○○的話不可採，雙方簽約時，在契約第
    九條有約定，出租人要幫忙取得土地，第一次支票款本來是四月一日領，但他們
    要求在三月十五日給錢，三月十七日復以存證信函要求一起去公證，才會在三月
    二十二日去公證，八十六年七月五日工務局要求補建照，地主不肯同意，嗣於八
    十六年八月才未再付租金，她完全是受甲○○與告訴人所騙，所以才在八十七年
    五月份提出詐欺告訴云云。
二、經查
（一）、惟經訊據告訴人供稱：他最先有跟甲○○說土地不能申請建照，後來甲○○
        帶被告來，他也有當面跟被告講，被告說自己有辦法處理，其實一份租約怎
        麼可能隨便簽一簽，一定是問得很清楚才簽的，被告在簽約前最少有來過二
        、三次，因為被告說自己有辦法，所以當初才會在八十六年二月二十一日簽
        約，租約自八十六年四月一日起生效，這段期間就是要讓被告申請建築執照
        ，本來雙方說好建築執照下來，才可以開始動工，結果被告沒有取得建築執
        照就開始動工，因為沒有建築執照，市政府會處罰地主，他很緊張，才會在
        八十六年三月十七日發存證信函給被告等語。復據證人甲○○到庭具結證稱
        ：被告在八十五年十二月左右就知道該土地限建，是他告訴被告的，被告說
        自己有辦法，他們要租這麼一大筆土地，投資要這麼多錢，不可能一次就談
        成，一定要去談很多次，他們都問清楚各個細節... 被告並不是在簽約當天
        才見到告訴人，他在八十五年十二月左右就帶被告去見地主等語。查被告確
        係在簽約之前即已知悉土地限建一節，業據告訴人及甲○○分別於前案中迭
        次供述明確，衡諸常情且參以後述之人證、物證，應以該二人所供之情節較
        合常理，堪予採信。
（二）、次查被告於前案中雖一再矢口供稱：她都不知道該地原來有限建，是八十六
        年三月二十八日申請指定建築線被駁回後才知道云云。然查被告雖與甲○○
        合夥，實際上仍由被告居於主導地位，此不惟業據甲○○供述詳明，且帳目
        係由被告掌控，而因帳目不清，遭甲○○對被告提起背信告訴，台灣台南地
        方法院署檢察官以八十六年度偵字第一０三一九號案件提起公訴在案，已見
        前述，此有該署刑案資料查註紀錄表在卷可憑。（並參見八十七年度偵字第
        五九一三號案卷第二十九頁）復查被告於前案中供稱其投資四百多萬元，是
        從八十六年三月初至四月初提出的，被告之前同居人王南生投資一百多萬元
        ，且八十六年二月中旬她與甲○○在計劃時，王南生就加入了等語（見八十
        六年度偵字第一０三一九號卷八十六年八月二十一日筆錄），是被告與王南
        生共投資五百多萬元，金額頗鉅，且從八十六年二月中旬就開始計劃，被告
        與王南生豈有可能任令甲○○、告訴人騙稱該地可以建築，即輕易相信，自
        己卻不向外查證？更何況土地是否限建，並非秘密，只要以地號向相關單位
        查詢即可明瞭，甲○○與告訴人欲以此行騙被告，易難得逞。再對照被告及
        王南生二人均係具有相當商場經驗之人，及其投資金額如此龐大，被告所述
        其毫未查證，輕易受騙云云，顯與常情不符，礙難採信。
（三）、又查被告與告訴人簽約雖係在八十六年二月二十一日，然而第一次租金的支
        票到期日係在八十六年三月十五日，而告訴人發現土地因法令限制仍然不能
        申請建照，乃於八十六年三月十七日以存證信函告知此事，並附上台南市政
        府目前不許可建築之信函，此有存證信函等件影本在卷可考，而據被告供稱
        ：是從八十六年三月中旬搭建棚架。（見八十七年度偵字第五九一三號卷四
        十一頁），故若被告真的發現被騙，自應立即停止搭建，以減少投資損失，
        並循正當法律途徑索回租金並請求損害賠償，被告不此之圖，卻仍然繼續搭
        建，並於八十六年三月二十九日辦理開幕，且日後又再給付八十六年五月份
        的租金，而據前揭被告之供詞，其從八十六年三月初到四月初，與王南生又
        一共投入五百多萬元，其已知「受騙」卻繼續投入大量資金，更與受騙人之
        反應不符。
（四）、更查被告既聲稱其受騙，惟告訴人既於八十六年三月十七日以存證信函告知
        土地限建，被告不但未中止租賃，反與地主於八十六年三月二十二日至台灣
        台南地方法院辦理契約公證，且當時被告亦已知道告訴人已發給存證信函。
        而依常理言之，辦理公證都是雙方當事人為免將來發生違約，為確保契約之
        履行，始請求法院介入，以昭公信，由此觀之，被告於收得存證信函後，不
        但沒有停止租賃之意思，反而還前往公證，豈非擔心地主不肯出租？參照前
        段所述，可知若非被告自信嗣後有辦法取得建照，必然不會有如此發展。
（五）、被告雖矢口稱：她直到向台南市政府申請指定建築線遭駁回後，才知道該地
        限建云云，惟經傳喚申請人鄭妃珍到庭具結證稱：是李宗杰建築師事務所在
        八十六年三月初委託她辦的，她於同年月二十日送件，接受委託時李宗杰建
        築師就有說這塊地有限制建築，所以才要劃指定建築線等語。（見八十七年
        度偵續字第一六二號卷八十七年十二月二十二日筆錄）再經傳訊李宗杰到庭
        更明確證稱：被告來找他，他有對她說土地要整體設計才能送照，他說被告
        只取得一三一三─一一０、一三一三─一一二、一三一三─四九號三筆土地
        ，至少要再取得一三一三─四七號及左上角那塊土地，才能申請建照，被告
        現在只取得這三筆土地使用權，無法送照... 只記得被告來找他後，他就介
        紹被告去找測量公司... 被告最初來找他時，他確實有告訴她如果未取得全
        部土地的同意書無法送建照等語。（見八十七年度偵續字第一六二號卷八十
        八年一月二十日筆錄），而對照鄭妃珍受委託畫建築線係在三月初，告訴人
        又係經李宗杰之介紹才去找鄭妃珍等情觀之，則可以推知被告去找李宗杰的
        時間至少在八十六年二月底至三月初之間，此點亦為被告於前案中所不否認
        。再查甲○○與被告均供稱是歐國成介紹他們去找李宗杰，則被告找歐國成
        詢問建築事項更早於此時間點，經傳訊歐國成到庭後其雖語多保留，然此無
        非意圖避免惹禍上身而已，據被告供稱：甲○○說鐵厝沒有圍牆，不算違章
        ，歐國成說還是找建築師申請建築許可較妥當，所以她才去找李宗杰，開幕
        之前去找過一次，可能是三月初去找李宗杰的等語。（見八十七年度偵續字
        第一六二號卷八十七年十二月二十二日筆錄），是甲○○既有提到違章等問
        題，被告自會向歐國成詢問此點，又其轉向李宗杰詢問，更必然會問到此重
        點，被告一再偽稱：她都不知土地限建云云，洵屬虛妄，顯不足採。
（六）、再查縱如被告所言，遭告訴人與甲○○二人詐欺第一期租金四十萬元，惟該
        筆土地被告佔用後均拒不返還，且從八十六年三月二十九日起一直營業到八
        十七年七月十七日遭市政府拆除為止，期間均持續向攤販收取租金，被告自
        承僅從八十六年三月二十九日至八十六年六月二十九日即收入七百多萬元（
        見八十六年度偵字第一０三一九號卷八十六年九月八日筆錄），若再計算至
        一年後結束營業為止，被告之收入顯然可觀，本案究竟是誰獲利較多？不言
        可喻，豈有被害人獲利反比詐欺加害人多之理？未免荒謬。被告雖矢口稱她
        有支出工程款一千多萬云云，惟不但對數額前後反覆，且均未據其提出支出
        款項之確實資料以實其說，空言辯解，不足採信。
（七）、被告於前案中雖主張：工務局於八十六年二月十四日發文回覆給告訴人，告
        訴人早知土地限建，但告訴人於八十六年二月二十一日契約書內，仍標明「
        及其地上興建房屋」等語，足證告訴人有保證該土地可以興建，惟查諸被告
        提出之租賃契約書影本第九條係約定「承租人可在租賃物上增建硬體建築物
        ，如有申請建許可時應用出租人名義申請建築執照」，其中「可」及「如有
        」均係以手寫文字更動，經雙方同意蓋章於條文上方，足證雙方於訂約時並
        不確定日後能否獲得建照許可，被告所辯亦屬無據。
（八）、綜前所述，本案於簽約之前，被告即知土地有限建情形，而因被告自認日後
        可以經由特殊管道，取得建築執照，乃加以投資，嗣因無法如願，反而濫行
        指訴甲○○及告訴人共同詐欺，其有誣告之犯意甚明。本件事證明確，其誣
        告犯行洵堪認定。
三、核被告意圖使告訴人受刑事或懲戒處分，向該管公務員誣告，所為係犯刑法第一
    百六十九條第一項之誣告罪。爰審酌被告犯罪之動機、目的、手段、所生危害、
    與告訴人之關係、犯罪後態度等一切情狀，量處如主文所示之刑，以資懲儆。
據上論斷，應依刑事訴訟法第二百九十九條第一項前段，刑法第一百六十九條第一項
，判決如主文。
中    華    民    國      九十      年      四        月      十二      日
                  臺灣臺南地方法院刑事第三庭
                                          法  官  蔡  奇  秀
右正本證明與原本無異。
如不服本判決，應於判決送達後十日內，向本院提出上訴狀。
                                          書記官  歐  貞  妙
中    華    民    國      九十      年      四        月      十二      日
附錄本案論罪科刑法條全文：
刑法第一百六十九條第一項：
意圖他人受刑事或懲戒處分，向該管公務員誣告者，處七年以下有期徒刑。


司法院資訊處製作；財團法人民間司法改革基金會備份。
